【裁判字號】    95,裁,2005
【裁判日期】    950907
【裁判案由】    勞保
【裁判全文】
最  高  行  政  法  院  裁  定
                                     95年度裁字第02005號
上  訴  人  甲○○
訴訟代理人  張寧洲律師
被 上訴 人  勞工保險局
代  表  人  乙○○
上列當事人間因勞保事件，上訴人不服中華民國94年4月11日臺
北高等行政法院94年度簡字第132號判決，提起上訴。本院裁定
如下：
    主  文
上訴駁回。
上訴審訴訟費用由上訴人負擔。
    理  由
一、按對於適用簡易程序之裁判提起上訴或抗告，須經本院許可
    ，且該許可以訴訟事件所涉及之法律見解具有原則性者為限
    ，行政訴訟法第235條定有明文。所謂具有原則性，係指該
    事件所涉及之法律見解，有統一法律解釋之必要者而言。
二、上訴人上訴意旨略謂：依行政訴訟法第125條及第133條之規
    定，可知行政訴訟程序原則上係採職權調查主義，本不生舉
    證責任分配之問題，縱令行政訴訟有關職權調查主義之適用
    有其限制，而仍存有客觀舉證責任之分配情形，於撤銷訴訟
    中，被告機關亦應先就其作成處分係符合法定要件之事實，
    負舉證責任，而非僅單方要求人民先就法定例外要件負舉證
    責任。本件上訴人於原審係請求撤銷原處分及相關訴願決定
    ，亦係撤銷訴訟之一種，即應先由被上訴人就其以民國（下
    同）92年3月26日保給傷字第09210070510號函行政處分拒絕
    給付上訴人所申請核付之職業傷病給付是否符合法定要件負
    擔舉證責任，而非僅單方要求上訴人就法定例外要件負擔舉
    證責任。況上訴人亦已於原審提呈臺大醫院及署立臺北醫院
    之相關診斷證明書證明上訴人確受有職業傷害及職業病而無
    法工作，職是，被上訴人應負擔主張權利不存在對立規範之
    舉證責任，始係正確客觀舉證責任分配。倘認上訴人於原審
    所提呈之證據，尚有不足而需補充並盡舉證責任，則參諸行
    政訴訟法第125條規定及最高行政法院94年度判字第58號判
    決要旨，原審自應盡闡明義務令上訴人於原審補充上訴人所
    有於其他醫院之就診紀錄，並應盡職權調查之責任。而上訴
    人另有於財團法人振興復健醫學中心持續復健，且振興醫院
    之醫學診斷亦認上訴人因陳舊性骨折等病，目前無法恢復工
    作能力，此有振興醫院所出具之勞工保險傷病診斷書可資為
    證。次查解釋勞工保險條例第34條不可僅憑是否有由教學或
    公立醫院診斷審查評估不能工作期間及預估何時可恢復工作
    之診斷書以資判斷，更重要者，係該傷害或職業病，是否已
    致被保險人未能取得薪資，此方係是否不能工作之判斷標準
    ，而行政院勞工委員會89年6月9日台89勞保三字第0022720
    號函所函釋之「所稱不能工作係指勞工於傷病醫療期間不能
    從事工作，經醫師診斷審定者」等語，實有逸脫勞工保險條
    例第34條中「以致未能取得原有薪資」要件解釋，自屬解釋
    適用法規不當。且依據臺大醫院91年9月14日出具之勞工保
    險傷病診斷書中雖僅載稱「診斷傷病名稱部位及其程度：尾
    椎骨骨折」「門診治療：自90年4月21日起至91年9月14日止
    實際治療11次」「治療經過於門診以藥物治療」「醫師囑言
    ：避免久坐」等語，惟參諸上訴人係從事成衣服飾加工業，
    常需久坐以從事相關成衣服飾加工業務等情，即可證上訴人
    確係因尾椎骨骨折而無法久坐致未能從事相關成衣服飾加工
    業務，而無法取得相關薪資，職是，上訴人所受傷痛實已符
    合上開勞工保險條例第34條之要件。再者，被上訴人之特約
    醫師，並非實際診斷上訴人之醫師，其既未經實際診斷上訴
    人之上開傷痛情形，實難客觀判斷上訴人之傷病情形是否仍
    屬不能工作之程度，且鑑定係指法院對專門性事務判斷之證
    據方法。而鑑定人既係以自己之專門知識，向行政機關陳述
    意見之第三人，則鑑定人即需具客觀公正性且依其專業知識
    鑑定，而被上訴人送請審查卻係被上訴人之特約專科醫生，
    顯未具任何客觀公正性。且所謂診斷證明書及相關病歷資料
    ，皆須依臨床實際看診醫師主觀專業概略記載，並未專對上
    訴人是否仍屬不能工作之程度而為記載，是縱使被上訴人之
    特約醫師係依據上訴人之病歷資料而為判斷，亦無法客觀得
    出上訴人是否仍屬未能工作之程度，更何況被上訴人之審查
    意見僅載稱「應可漸恢復工作」等語，亦即依其判斷上訴人
    應可漸恢復工作，然實際上是否得回復工作，則未見載明，
    原審僅以該未具客觀及概略推測之審查意見，據以判斷上訴
    人已能回復工作，實有違反論理法則及經驗法則等適用法規
    不當之違法。另查勞工保險條例第36條係規定「職業傷害補
    償費及職業病補償費」，而非「職業傷害補償費或職業病補
    償費」，依體系解釋方法，職業傷害補償費及職業病補償費
    ，本即得併同請求，以協助維護勞工維持其原有生活，蓋僅
    以目的解釋及文義解釋，實無法得出二者不得同時請求之結
    論，更何況其給付標準，均僅按原有薪資之七成或五成給付
    ，亦即立法原意已就避免勞工因職業傷病而更得利設有防弊
    制度，實無再限制加重兩者不得同時領取之法律所未規定負
    擔之必要。退步言之，倘依原審不能同時領取職業病(傷害)
    給付之法律見解，則扣除91年3月18日至同年12月10日計268
    日職業傷病給付外，上訴人仍得請求90年12月6日至91年3月
    17日之職業傷害補償費，惟原審卻未對為何上訴人於原審之
    上開請求不得請求，有任何判決理由說明，是原審實有理由
    矛盾及理由不備等當然違背法令之處。綜上，本件所涉及之
    諸項法律概念，均有統一法律上意見之必要，且具有原則性
    ，爰請求廢棄原判決。
三、原判決以：本件上訴人係由臺北縣成衣服飾整理加工業職業
    工會申報參加勞工保險之被保險人，因於89年12月30日公出
    途中發生車禍致尾椎挫傷併尾椎骨折，前曾請領90年1月2日
    至同年12月5日期間計338日職業傷害傷病給付在案。嗣上訴
    人以同一事故，繼續申請90年12月6日至91年9月14日期間職
    業傷害傷病給付。案經被上訴人審查，以上訴人所患尾椎骨
    折應於1年內可恢復工作，乃以92年3月26日保給傷字第0921
    0070510號函否准所請。查上訴人未經投保單位臺北縣成衣
    服飾整理加工業職業工會辦理，而逕向被上訴人繼續申請90
    年12月6日至91年9月14日期間職業傷害傷病給付時所提出之
    臺大醫院91年9月14日出具之勞工保險傷病診斷書，核無上
    訴人因該傷病不能工作之記載。案經被上訴人洽調上訴人於
    臺大醫院之病歷資料，據臺大醫院以92年2月17日（92）校
    附醫秘字第9200200797號函送上訴人病歷影本，並經被上訴
    人將上開資料送請專科醫師審查，審查意見略載：「丁女士
    尾椎骨骨折，一般於1年左右可恢復工作。其無特殊併發症
    ，其又有雙膝退化關節炎及右手腕道症候群等症門診就醫，
    故才持續門診。就尾椎挫傷一事，應可漸恢復工作，故不同
    意再申請。」等語，有該審查意見附卷可按。則本件經被上
    訴人洽調上訴人在臺大醫院之病歷資料，並經被上訴人專科
    醫師審查結果，認上訴人所患尾椎挫傷併尾椎骨折並無使其
    不能工作之情形，被上訴人乃據以否准上訴人所請90年12月
    6日至91年9月14日期間職業傷害傷病給付，於法洵屬有據。
    按當事人主張有利於己之事實者，就其事實有舉證之責任，
    民事訴訟法第277條前段定有明文，依行政訴訟法第136條之
    規定，上開規定為行政訴訟程序所準用。又按人民提起課予
    義務訴訟請求行政機關作成授益行政處分，係在增加自己之
    權利，依上開之規定，自應就權利發生實體上規定要件最低
    度事實負舉證責任。本件上訴人以其於89年12月30日公出途
    中發生車禍致尾椎挫傷併尾椎骨折，致90年12月6日至91年9
    月14日期間不能工作，請求該段期間之職業傷害傷病給付，
    則上訴人就此「職業傷害」之原因事實，暨其「不能工作」
    「致未能取得原有薪資」及「正在治療中」之法定構成要件
    ，應負其舉證責任。經查，上訴人於本件訴訟時提出之臺大
    醫院91年11月23日勞工保險傷病診斷書，係針對「右腕腕隧
    道症候群」之傷病所出具，與本案案情無關；而臺北醫院93
    年3月29日、94年2月28日出具之診斷證明書、勞工保險傷病
    診斷書，及臺大醫院94年3月5日出具之勞工保險傷病診斷書
    ，其醫師囑言欄，係分別記載「建議繼續復健治療」「宜門
    診追蹤治療」「需繼續門診追蹤治療」等語，亦均無上訴人
    因尾椎挫傷併尾椎骨折之傷害致不能工作之記載；是上開診
    斷證明書、勞工保險傷病診斷書，均不能作為上訴人得繼續
    申請90年12月6日至91年9月14日期間職業傷害傷病給付之有
    利證據。而參諸被上訴人於本件訴願時之理由以及上訴人於
    本件訴訟時所提被上訴人93年10月11日保給傷字第09360622
    850號函說明之記載，足知本件上訴人所請90年12月6日至91
    年9月14日期間職業傷害傷病給付，當中之91年3月18日至91
    年9月14日，已獲得被上訴人給付職業病傷病給付，則91年3
    月18日至91年9月14日期間，上訴人縱因「尾椎挫傷併尾椎
    骨折之傷害」致不能工作屬實，依據勞工保險條例第34條之
    規定，亦僅能領取職業傷害補償費或職業病補償費。查職業
    傷病給付係保障被保險人因執行職務而致傷害或職業病不能
    工作，以致未能取得原有薪資，發給職業傷害補償費或職業
    病補償費，以協助其維持原有生活之謂，因此，如被保險人
    已領有職業傷害（病）補償費，即不能同時領取職業病（傷
    害）補償費，否則，有違勞工保險條例所定發給職業傷病給
    付之立法宗旨。綜上，本件上訴人既無因所患致不能工作之
    事實，且又未能提出由教學或公立醫院診斷審查評估不能工
    作期間及預估何時可恢復工作之診斷書，所稱要難採據。再
    者，上訴人於90年12月26日以同一事故向被上訴人繼續申請
    90年3月1日至同年12月5日期間職業傷害傷病給付時，所提
    出之佑民綜合醫院90年12月5日出具之勞工保險傷病診斷書
    ，其「依醫理預估何時可恢復工作能力」欄，已載有「可恢
    復正常工作」等語，核與本件被上訴人審核上訴人所請90年
    12月6日至91年9月14日期間職業傷害傷病給付時，送請其專
    科醫師審核所出具之醫理見解相符，益證本件被上訴人否准
    上訴人繼續申請90年12月6日至91年9月14日期間職業傷害傷
    病給付，並無不洽。按診斷書之內容，係由醫師依病人病情
    或依該病人之病歷據實填載，而非依病人要求內容出具。綜
    上所述，原處分並無違誤，審議審定、訴願決定遞予維持，
    俱無不合。上訴人徒執前詞聲明撤銷，及請求被上訴人作成
    核付上訴人自90年12月6日起至91年9月14日止職業傷害傷病
    給付之處分，均為無理由，應予駁回等情，均已詳予論述，
    維持原處分及訴願決定，而駁回上訴人在原審之訴，其所適
    用之法規與該案應適用之現行法規並無違背，與解釋判例，
    亦無牴觸，並無所謂原判決有違背法令之情形。
四、本院按：
(一)、「當事人主張事實須負舉證責任，倘其所提出之證據不足為
    主張事實之證明，自不能認其主張之事實為真實。」前行政
    法院36年判字第16號著有判例，此一判例與現行行政訴訟法
    第136條準用民事訴訟法第277條之意旨相符，仍得引用。另
    依行政訴訟法第125條第1項及第133條之規定，行政訴訟法
    固採職權探知主義，行政法院在已知之事實、當事人之聲請
    或主張及卷內已有資料內，應職權調查事實及證據，係因行
    政訴訟資料通常在行政機關掌控，人民取得相關資料不易時
    ，為免兩造不對等之地位，行政法院始依職權調查證據，惟
    此僅免除行政訴訟當事人之主張責任（即所謂主觀舉證責任
    ），並非免除當事人之舉證義務（所謂客觀舉證責任），亦
    即待證事實陷於不明時，當事人仍應負擔不利益之舉證責任
    分配問題，此比照上開舉證責任及職權探知規定自明。原判
    決業已說明人民提起課予義務訴訟請求行政機關作成授益行
    政處分，係在增加自己之權利，依上開之規定，自應就權利
    發生實體上規定要件最低度事實負舉證責任，於舉證責任分
    配法則，並無違誤。至於本院94年判字58判決旨在闡釋闡明
    義務、職權調查義務與舉證責任分配之關係，與本件原判決
    說明之舉證責任分配法則並無二致，附此敘明。
(二)、再按勞工保險條例第34條明文規定：「被保險人因執行職務
    而致傷害或職業病不能工作，以致未能取得原有薪資，正在
    治療中者，自不能工作之第4日起，發給職業傷害補償費或
    職業病補償費。」蓋職業傷病給付係保障被保險人因執行職
    務而致傷害或職業病不能工作，以致未能取得原有薪資，發
    給職業傷害補償費或職業病補償費，以協助其維持原有生活
    之謂，因此，如被保險人已領有職業傷害（病）補償費，即
    不能同時領取職業病（傷害）補償費，此從本件為請求權基
    礎法條之勞工保險條例第34條係規定擇一發給職業傷害補償
    費「或」職業病補償費即明，上訴人徒以同法第36條關於職
    業傷害補償費及職業病補償費因相同發給標準規定之法條文
    句有提到：職業傷害補償費「及」職業病補償費，而主張得
    併同領取云云，顯係謬誤。
(三)、經查，本作上訴人係申請90年12月6日至91年9月14日期間職
    業傷害傷病給付，本件原判決斟酌全辯論意旨及調查證據之
    結果，適用前揭規定，認定上訴人主張90年12月6日至91年9
    月14日期間不能工作，請求該段期間之職業傷害傷病給付，
    但上訴人就此「職業傷害」之原因事實，暨其「不能工作」
    「致未能取得原有薪資」及「正在治療中」之法定構成要件
    ，未能負其舉證責任，而認被上訴人否准上訴人繼續申請90
    年12月6日至91年9月14日期間職業傷害傷病給付，並無不合
    。
(四)、又查，原判決維持被上訴人否准上訴人所請本件90年12月6
    日至91年9月14日期間職業傷害傷病給付之處分之理由，業
    已於判決理由三、1說明依上訴人在台大醫院之病歷資料，
    並經被上訴人專科醫師審查結果，認上訴人所患尾椎挫傷併
    尾椎骨折並無使其不能工作之情形，另判決理由三、2前段
    說明上訴人所提各診斷證明書等證據不可採之理由，並於同
    段理由三、3說明上訴人所請90年12月6日至91年9月14日期
    間，被上訴人送請專科醫師審核之醫理為可採之理由，以上
    均經原判決詳予說明在案，原判決就上訴人本件全部請求之
    90年12月6日至91年9月14日期間均詳為論述說明。其中原判
    決僅係於理由中就91年3月18日至同年12月10日計268日部分
    ，再強調論述該部分上訴人已領取職業傷病給付，自不能同
    時領取職業病(傷害)給付而已，並非未說明90年12月6日至
    91年3月17日之職業傷害補償費，上訴人主張：扣除91年3月
    18日至同年12月10日計268日職業傷病給付外，上訴人仍得
    請求90年12月6日至91年3月17日之職業傷害補償費，原審卻
    未對為何上訴人於原審之上開請求不得請求，有任何判決理
    由說明云云，殊屬誤解。
(五)、末按證據之證明力如何或如何調查事實，事實審法院有衡情
    斟酌之權，苟已斟酌全辯論意旨及調查證據之結果，而未違
    背論理法則或經驗法則，自不得遽指為違法。原審已就其調
    查之證據，本於所得之心證，認定詳如前述，自與論理法則
    及經驗法則無違，本件上訴人所主張之前揭理由，並無統一
    法律解釋之必要性；而上訴人仍據之，對於適用簡易程序之
    原判決提起上訴，揆諸前揭規定及說明，顯無所涉及之法律
    見解，具有原則上之重要情事，其所提起上訴，不合首揭規
    定，不應許可，其上訴難謂合法，應予駁回。
五、依行政訴訟法第249條第1項前段、第104條、民事訴訟法第
    95條、第78條，裁定如主文。
中    華    民    國    95    年    9     月    7     日
                  第一庭審判長法  官  葉  振  權
                              法  官  陳  秀  美
                              法  官  劉  鑫  楨
                              法  官  梁  松  雄
                              法  官  劉  介  中
以  上  正  本  證  明  與  原  本  無  異
中    華    民    國    95    年    9     月    8     日
                              書記官  吳  玫  瑩


司法院資訊處製作；財團法人民間司法改革基金會備份。
